【裁判字號】    98,訴,838
【裁判日期】    980525
【裁判案由】    偽造文書等
【裁判全文】
臺灣彰化地方法院刑事判決               98年度訴字第838號
公  訴  人  臺灣彰化地方法院檢察署檢察官
被      告  乙○○
                      7  5樓.
上列被告因偽造文書等案件，經檢察官提起公訴（98年度偵字第
1292號），本院改依簡式審判程序判決如下：
    主  文
乙○○行使偽造私文書，足以生損害於他人，共拾柒罪，各處有
期徒刑肆月。又意圖為自己不法之所有，而侵占對於業務上所持
有之物，處有期徒刑捌月。應執行有期徒刑壹年捌月。
    事  實
一、乙○○自民國96年4月1日起受雇擔任社團法人彰化縣啟智協
    進會（下稱啟智協進會）之會計工作，竟利用職務之便，而
    分別基於偽造私文書之犯意及為自己不法所有之意圖，為下
    列犯行：
（一）乙○○於附表所示之日期、地點，未經啟智協進會之同意
      ，利用經手啟智協進會在金融機構開立帳戶之專用章（即
      「社團法人彰化縣啟智協進會」及「丙○○」印章各1枚）
      之機，盜用該協進會在附表所示金融機構中所開立帳戶之
      專用章，據以在附表所偽造之啟智協進會各該帳戶之取款
      憑條（或提款單）上蓋用「社團法人彰化縣啟智協進會」
      及「丙○○」之印文各1枚後，持以向附表所示各該金融機
      構行使，使當時之承辦人員陷於錯誤，因而給付乙○○如
      附表所示之金額，乙○○所為上開17次盜領行為，共詐取
      得新臺幣（下同）274000元。
（二）乙○○另自97年3月間起至9月底止，利用其手上因業務所
      持有啟智協進會所有之營運現金，以接續之犯意，陸續將
      該會之款項據為己有，迄97年11月間被發覺時止，共侵占
      132225元。
二、案經社團法人彰化縣啟智協進會訴由彰化縣警察局鹿港分局
    報請臺灣彰化地方法院檢察署檢察官偵查起訴。
    理  由
一、按除被告所犯為死刑、無期徒刑、最輕本刑為3 年以上有期
    徒刑之罪或高等法院管轄第1 審案件者外，於刑事訴訟法第
    273 條第1 項程序進行中，被告先就被訴事實為有罪之陳述
    時，審判長得告知被告簡式審判程序之旨，並聽取當事人、
    代理人、辯護人及輔佐人之意見後，裁定進行簡式審判程序
    ；除簡式審判程序及簡易程序案件外，第1 審應行合議審判
    ，刑事訴訟法第273 條之1 第1 項、第284 條之1 分別定有
    明文。本件被告乙○○所犯係死刑、無期徒刑、最輕本刑為
    3 年以上有期徒刑或高等法院管轄第1 審案件以外之罪，並
    於本院行準備程序時就被訴事實為有罪之陳述，本院合議庭
    依前揭規定，經評議結果，裁定改由受命法官獨任行簡式審
    判程序，先予敘明。
二、上揭犯罪事實，業據被告乙○○迭於警、偵訊及本院審理時
    均坦承不諱，核與告訴人即社團法人彰化縣啟智協進會代表
    人即理事長甲○○於警詢及偵查中證述之情節相符，此外，
    復有被告於97年12月24日所立之自白書、彰化商業銀行彰化
    分行存摺存款帳戶資料查詢明細表、郵政劃撥儲金帳戶對帳
    單、啟智協進會在附表所示金融機構帳戶之存摺交易明細、
    被告在附表所示之金融機構所偽造之取款憑條及提款單影本
    共17紙在卷可稽，足認被告之自白與事實相符，洵堪採信。
    從而本件事證至臻明確，其前揭犯行堪以認定，應依法論科
    。
三、經查：
（一）就犯罪事實欄一之（一）部分：
      按銀行為便利存款人取款而印好任人索取填寫之取款憑條
      ，非可流通市面得以自由轉讓，祇屬私文書之一種，不能
      認為有價證券，其偽造而行使以達詐欺取財之目的者，應
      從一重論以行使偽造私文書罪（最高法院49年臺上字第14
      09號判例意旨可資參照）。核被告此部分所為，係犯刑法
      第216條、第210條行使偽造私文書罪及同法第339條第1項
      詐欺取財罪。被告盜用印章之行為，係偽造私文書之部分
      行為；而偽造私文書之低度行為，已為行使之高度行為所
      吸收，均不另論罪。被告所為上揭17次盜領存款部分，所
      犯之行使偽造私文書與詐欺取財2罪間，係以一行使偽造
      私文書據以詐領啟智協進會之存款行為而觸犯二罪名，為
      想像競合犯，應從一重之行使偽造私文書罪處斷。
（二）就犯罪事實一之（二）部分：
      本件被告乙○○擔任啟智協進會之會計工作，負責保管該
      會零用金及薪水之發放等業務，為從事業務之人，其利用
      業務上之機會，侵占其業務上持有之金錢，核被告所為，
      係犯刑法第336條第2項之業務侵占罪。按如數行為於同時
      、同地或密切接近之時地實施，侵害同一之法益，各行為
      之獨立性極為薄弱，依一般社會健全觀念，在時間差距上
      ，難以強行分開，在刑法評價上，以視為數個舉動之接續
      施行，合為包括之一行為予以評價，較為合理，則屬接續
      犯，而為包括之一罪（最高法院86年臺上字第3295號判例
      意旨參照）。查被告於97年3月間起至9月底，出於一個業
      務侵占犯意之決定，利用保管該會零用金及薪水之機會，
      將其因業務上所持有屬於啟智協進會之現金共132225元予
      以侵占入己，核其行為係在密切接近之時、地所實施，所
      侵害者均屬啟智協進會之財產法益，從一般健全之社會成
      員所認知，可認其上開客觀上之數行為，乃為達成其同一
      業務侵占犯行之各個舉動，事實上有不可分離之密接關係
      ，而持續侵害同一法益，於犯罪行為完畢之前，雖其各個
      舉動與業務侵占罪之構成要件皆相符，但自被告主觀上之
      犯意而言，應認其係以各個舉動為其全部犯罪行為之一部
      ，且客觀上亦係在密切之時點實施，則在刑法評價上，應
      視為數個舉動之接續實施，而包括以一行為予以評價，較
      為合理，是被告此部分犯行應屬接續犯，以包括之一罪予
      以評價。
四、核被告所為犯罪事實欄一之（一）所示之17次行使偽造私文
    書犯行與犯罪事實欄一之（二）所示之業務侵占犯行間，犯
    意各別，時間亦異，行為互殊，應予分論併罰。爰審酌被告
    罔顧與告訴人雙方間之信賴關係，竟利用職務上之機會侵害
    告訴人之財產法益並損及被害銀行對於文書真正之信賴，顯
    然漠視法紀，所得之金額合計達406225元，對告訴人啟智協
    進會而言數量非寡，且嗣後亦無力償還全部之金額，行為實
    屬可議，惟其犯後已坦承犯行，態度尚佳，暨其智識程度、
    生活狀況等一切情狀，分別量處如主文所示之刑，並定其應
    執行刑，以示懲儆。至被告盜用「社團法人彰化縣啟智協進
    會」及「丙○○」印章所偽造取款憑條之私文書，已因行使
    而交付予附表所示之各該金融機構，非屬被告所有，爰不予
    宣告沒收。又按刑法第219條所定不問屬於犯人與否沒收之
    者，以偽造之印章、印文或署押為限，盜用者不在其列；上
    開取款憑條上「社團法人彰化縣啟智協進會」及「丙○○」
    之印文各17枚，係被告盜用印章所生印文，並非偽造印章之
    印文，與刑法第219條規定尚屬有間，又因該等印文均已附
    合在被告所偽造之上開提款單或取款憑單上，無從另予宣告
    沒收，附此敘明。
據上論斷，應依刑事訴訟法第273 條之1 第1 項、第299 條第1
項前段，刑法第216 條、第210 條、第339 條第1 項、第336 條
第2 項、第55條、第51條第5 款，刑法施行法第1 條之1 ，判決
如主文。
本案經檢察官蔡曉崙到庭執行職務。
中    華    民    國    98    年    5     月    25    日
                  刑事第九庭    法  官  葛永輝
以上正本證明與原本無異。
如不服本判決應於收受判決後10日內向本院提出上訴書狀，並
應敘述具體理由。其未敘述上訴理由者，應於上訴期間屆滿後
20日內向本院補提理由書(均須按他造當事人之人數附繕本)
「切勿逕送上級法院」。
告訴人或被害人對於判決如有不服具備理由請求檢察官上訴者，
其上訴期間之計算係以檢察官收受判決正本之日期為準。
中    華    民    國    98    年    5    月    25    日
                                書記官  吳曉玟
附表：
┌─┬─────────┬──────┬───┬──────┐
│編│金融機關帳戶之帳號│   日期     │ 金額 │地  點      │
│號│                  │            │      │            │
├─┼─────────┼──────┼───┼──────┤
│1 │鹿港郵局郵政劃撥儲│96年5月21日 │ 35000│彰化縣鹿港鎮│
│  │金00000000號帳戶  │            │      │成功路1 號  │
├─┼─────────┼──────┼───┤            │
│2 │同              上│96年10月17日│ 25000│            │
├─┼─────────┼──────┼───┤            │
│3 │同              上│96年11月26日│ 15000│            │
├─┼─────────┼──────┼───┤            │
│4 │同              上│97年1月16日 │ 10000│            │
├─┼─────────┼──────┼───┤            │
│5 │同              上│97年2月18日 │ 14000│            │
├─┼─────────┼──────┼───┤            │
│6 │同              上│97年3月23日 │ 10000│            │
├─┼─────────┼──────┼───┤            │
│7 │同              上│97年4月16日 │  8000│            │
├─┼─────────┼──────┼───┤            │
│8 │同              上│97年5月12日 │  6000│            │
├─┼─────────┼──────┼───┤            │
│9 │同              上│97年5月22日 │  2000│            │
├─┼─────────┼──────┼───┤            │
│10│同              上│97年7月17日 │  8000│            │
├─┼─────────┼──────┼───┤            │
│11│同              上│97年8月21日 │  6000│            │
├─┼─────────┼──────┼───┤            │
│12│同              上│97年9月3日  │ 15000│            │
├─┼─────────┼──────┼───┤            │
│13│同              上│97年10月7日 │  4000│            │
├─┼─────────┼──────┼───┤            │
│14│同              上│97年11月5日 │  6000│            │
├─┼─────────┼──────┼───┼──────┤
│15│彰化商業銀行彰化分│96年6月20日 │ 50000│彰化縣鹿港鎮│
│  │行0000-00-00000-0-│            │      │中山路137 號│
│  │00帳戶            │            │      │之彰化商業銀│
├─┼─────────┼──────┼───┤行鹿港分行領│
│16│同              上│96年7月12日 │ 50000│取          │
├─┼─────────┼──────┼───┼──────┤
│17│第一商業銀行鹿港分│96年9月26日 │ 10000│彰化縣鹿港鎮│
│  │行000-00-000000帳 │            │      │中山路301 號│
│  │戶                │            │      │            │
├─┴─────────┴──────┼───┼──────┤
│總                              計  │274000│            │
└──────────────────┴───┴──────┘
附錄本案論罪科刑法條全文：
中華民國刑法第216條
(行使偽造變造或登載不實之文書罪)
行使第210 條至第215 條之文書者，依偽造、變造文書或登載不
實事項或使登載不實事項之規定處斷。
中華民國刑法第210條
(偽造變造私文書罪)
偽造、變造私文書，足以生損害於公眾或他人者，處5 年以下有
期徒刑。
中華民國刑法第339條
(普通詐欺罪)
意圖為自己或第三人不法之所有，以詐術使人將本人或第三人之
物交付者，處5 年以下有期徒刑、拘役或科或併科1 千元以下罰
金。
以前項方法得財產上不法之利益或使第三人得之者，亦同。
前二項之未遂犯罰之。
中華民國刑法第336條
(公務公益侵占罪、業務侵占罪)
對於公務上或因公益所持有之物，犯前條第1 項之罪者，處1 年
以上7 年以下有期徒刑，得併科5 千元以下罰金。
對於業務上所持有之物，犯前條第1 項之罪者，處6 月以上5 年
以下有期徒刑，得併科3 千元以下罰金。
前二項之未遂犯罰之。


司法院資訊處製作；財團法人民間司法改革基金會備份。
